臺灣高等法院臺中分院刑事裁定　
110年度聲字第2489號
聲明異議人  
即  受刑人  吳清山



上列聲明異議人即受刑人因妨害電腦使用罪案件，對於臺灣臺中
地方檢察署檢察官之執行指揮（110年度執字第9873號）聲明異
議，本院裁定如下： 
    主  文
臺灣臺中地方檢察署檢察官中華民國一一○年九月七日一一○年執
字第九八七三號否准受刑人吳清山易科罰金之執行指揮處分撤銷
。
    理  由
一、聲明異議意旨如附件「刑事聲明異議狀」所載。
二、按受刑人或其法定代理人或配偶，以檢察官執行之指揮為不
    當者，得向諭知該裁判之法院聲明異議，刑事訴訟法第484 
    條定有明文。而正當法律程序為憲法保障人民之基本概念，
    屬維繫人性尊嚴之一環，實現此憲法概念之程序法規定，則
    因人民所處法律位階層面之不同，而分散臚列於行政程序法
    及刑事訴訟法等法律規定中，於踐履正當法律程序之保障時
    ，應視個案判斷適用之程序法規定。行政程序法與刑事訴訟
    法雖屬不同法律層面之程序規定，惟對於正當法律程序之踐
    履及人權保障之實現，並無二致。刑罰係由法院裁判後，由
    檢察官執行實現裁判內容，完成國家刑罰權之行使，故執行
    有罪判決乃行使刑事訴訟所確定之國家具體刑罰權，係為輔
    助完成刑事司法權之完整實現，以達刑事訴訟之目的，屬廣
    義之刑事訴訟程序，應定位為司法行政處分，雖非行政機關
    之單方行政處分，而無行政程序法之適用，但檢察官於指揮
    執行時，特別攸關受刑人憲法上之基本訴訟權利，仍宜遵循
    適當之程序，慎重從事。刑法第41條第1項規定：「犯最重
    本刑為5年以下有期徒刑以下之刑之罪，而受6月以下有期徒
    刑或拘役之宣告者，得以1,000元、2,000元或3,000元折算1
    日，易科罰金。但易科罰金，難收矯正之效或難以維持法秩
    序者，不在此限。」依其立法理由說明，個別受刑人如有不
    宜易科罰金之情形，在刑事執行程序中，檢察官得依該項但
    書規定，審酌受刑人是否具有「確因不執行所宣告之刑，難
    收矯正之效，或難以維持法秩序」等事由決定之。是以，於
    法院判決確定後，受刑人僅取得得聲請易科罰金之資格，檢
    察官對於得易科罰金案件之指揮執行，仍應依具體個案，考
    量犯罪特性、情節及受刑人個人特殊事由等因素，如認受刑
    人確有因不執行所宣告之刑，難收矯正之效，或難以維持法
    秩序者，自得不准予易科罰金，此乃檢察官指揮執行時得依
    職權裁量之事項。雖刑事訴訟法並無執行檢察官於刑之執行
    指揮時，應當場告知不准易科罰金之規定，但此重大剝奪受
    刑人人身自由之強制處分，如能賦予受刑人對於不准易科罰
    金之理由有陳述意見之機會，或許受刑人能及時提供一定之
    答辯或舉出相當證據，得就對其不利之理由進行防禦，或改
    聲請易服社會勞動，或能使檢察官改變准否易刑處分之決定
    ，無待受刑人日後始得依刑事訴訟法第484條對檢察官之指
    揮聲明異議。尤其在現行實務上，檢察官指揮執行，係以准
    予易科罰金為原則，於例外認受刑人有難收矯治之效或難以
    維持法秩序時，始不准易科罰金，則於否准易科罰金時，因
    與受刑人所受裁判主文諭知得以易科罰金之內容有異，對受
    刑人而言，無異係一種突襲性處分，參酌行政程序法第102
    條及行政罰法第42條分別規定：行政機關作成限制或剝奪人
    民自由或權利之行政處分前，應給予該處分相對人陳述意見
    之機會，暨行政機關於裁處前，應給予受處罰者陳述意見之
    機會之同一法理，倘能予受刑人就己身是否有難收矯正之效
    或難以維持法秩序之情形有陳述意見之機會，再由檢察官為
    准駁易刑處分之定奪，自與憲法保障人權及訴訟權之宗旨無
    違（最高法院108年度台抗字第536號裁定意旨參照）。是就
    受刑人對於檢察官否准易科罰金之相關命令聲明異議案件，
    法院應先審查檢察官所踐行之否准程序有無明顯瑕疵，而後
    始有審查檢察官所審酌之事項有無錯誤，有無與刑法第41條
    第1項但書所定之裁量要件欠缺合理關聯性之情事，所為之
    裁量有無超越法律授權範圍等實體事項之問題。而此所稱之
    受刑人個人特殊事由，包括受刑人身體、教育、職業、家庭
    之關係或受刑人素行、犯後態度等事項，不一而足。必在給
    予受刑人有向執行檢察官表示（包括言詞或書面）其個人特
    殊事由之機會之情況下（此包括在檢察官未傳喚受刑人，或
    已傳喚受刑人但受刑人尚未到案前，受刑人先行提出易科罰
    金聲請之情形），檢察官始能對受刑人是否有個人之特殊事
    由及其事由為何，一併加以衡酌。若檢察官未給予受刑人表
    示有無個人特殊事由之機會，即遽為不准易科罰金之執行命
    令，其所為否准之程序，自有明顯瑕疵，難認適法。至於執
    行檢察官於給予受刑人表示其個人特殊事由之機會，經審酌
    前述包括受刑人個人特殊事由在內之事項，並綜合評價、權
    衡後，仍認受刑人有刑法第41條第1項但書所定之情形，而
    為否准受刑人易科罰金之執行命令，始為檢察官裁量權之行
    使（此時其裁量權行使之當否，所涉及者方屬裁量權有無濫
    用之範疇），與前述程序瑕疵，非屬同一層次之問題（最高
    法院107年度台抗字第404號、第858號裁定意旨參照）。
三、經查：
(一)聲明異議人即受刑人吳清山（下稱受刑人）因犯無故取得他
    人電腦相關設備之電磁紀錄罪，經本院以109年度上訴字第1
    876號撤銷原審判決，改判有期徒刑6月，共2罪，定應執行
    有期徒刑10月，如易科罰金，以新臺幣1,000元折算1日，嗣
    經最高法院以110年度台上字第3624號判決上訴駁回確定。
    嗣由臺灣高等檢察署臺中檢察分署於110年7月28日以中分檢
    榮廉110執發2913字第1100000367號函，發交臺灣臺中地方
    檢察署檢察官以110年度執字第9873號指揮執行書執行，該
    執行命令傳票通知受刑人應於110年9月7日到案執行等情，
    有上開判決書、函文、臺灣高等法院被告前案紀錄表、該署
    刑事執行案件進行單及送達證書各1份在卷可憑（見本院卷
    第71至72頁、臺灣臺中地方檢察署110年度執字第9873號卷
    第1、第3至20頁反面、第40至41頁），並經本院依職權調取
    上開執行卷宗核閱屬實核閱無訛，先予敘明。
(二)受刑人遵期到案後，經該署執行科書記官對之詢問並製作執
    行筆錄，依筆錄所載問答內容，受刑人陳稱：「（檢察官審
    酌你聲請易科罰金之理由及刑法第41條規定後，仍認為你利
    用職務上之機會，逾越授權範圍，將告訴人公司之人事、工
    作資料、財務管理報告書、廠商資料等告訴人公司之營業秘
    密資料之電磁紀錄上傳至擔任總經理之公司電腦伺服器内，
    其犯行顯嚴重損害告訴人公司之營業秘密，若未發監執行難
    以維持法秩序及易使他人效尤，有無意見？）（提示並告以
    檢察官否准易科罰金之意旨）我有意見，我認為我沒有損害
    告訴人的營業秘密，我只是把資料我自己資料夾裡面，而且
    是告訴人給我的。」「（若你對此不准易科罰金之命令不服
    ，可依刑事訴訟法第484條之規定向諭知該裁判之法院聲明
    異議，是否知悉？有何意見？）知道。沒有意見。」「（是
    否有12歲以下小孩需要社會局安置之情形？尚有何意見及補
    充？）沒有。沒有。」等語，上開執行筆錄經受刑人簽名確
    認，由執行書記官檢具卷證資料，送執行檢察官審核後，認
    書記官製作本件執行筆錄，經核並無不合，而予以簽名，復
    以110年執庚字第9873號執行指揮書命受刑人自110年9月7日
    起執行上開刑罰，另以110年執字第9873號命令駁回受刑人
    易科罰金之聲請，於請求准予易科罰金聲請表載明否准易科
    罰金之理由，並於當日該署點名單註記「經再審酌受刑人之
    意見後，均否准易科罰金之聲請」等情，有該署刑事執行案
    件進行單、請求准予易科罰金聲請表、點名單、執行筆錄、
    執行指揮書在卷可稽（見臺灣臺中地方檢察署110年度執字
    第9873號執行卷第40、42至45頁），並經本院依職權調取上
    開執行卷宗核閱屬實無訛。
(三)本件檢察官不准受刑人易科罰金之執行指揮，將直接造成受
    刑人入監服刑之效果，顯屬重大剝奪人身自由之處分，且為
    廣義之刑事訴訟程序，依前揭最高法院意旨，該裁量權之行
    使仍應符合正當法律程序，以保障受刑人憲法上之基本訴訟
    權利。惟觀之本件檢察官執行程序，受刑人當日到案後，係
    由書記官詢問並製作執行筆錄後，再檢具卷證資料，送執行
    檢察官審核，已如前述，則檢察官是否能僅憑書記官所製作
    之執行筆錄正確為受刑人准否易科罰金之判斷，已非無疑；
    且前揭過程係由書記官形式告知受刑人不准易科罰金之結果
    ，檢察官並未就審酌准否易科罰金之相關事項詢問受刑人，
    亦未積極主動且實質給予受刑人就其己身是否確有難收矯正
    之效之情形陳述意見之機會；縱認檢察官就受刑人犯罪特性
    、情節等事項，已事先依卷內資料予以審查，惟檢察官既未
    先行給予受刑人有表示其個人特殊事由之機會，則於決定否
    准易科罰金前，自無法充分衡酌受刑人是否有個人之特殊事
    由及事由為何之情況。是於上開正當法律程序之嚴格檢視下
    ，尚難認檢察官已賦予受刑人有效陳述意見之機會，其作成
    指揮命令之程序即有明顯瑕疵，而與憲法保障人權及訴訟權
    之宗旨有違，自有未洽。聲明異議意旨稱當日被告知不准易
    科罰金，需入監執行，受刑人連陳述意見之機會都沒有云云
    ，非無理由。
(四)綜上所述，本件檢察官所為不准受刑人易科罰金之執行指揮
    ，顯有瑕疵，難認妥適，受刑人聲明異議為有理由，本院自
    應將前開執行指揮處分予以撤銷。至受刑人是否准予易科罰
    金、有無因不執行該宣告刑，即難收矯正之效或難以維持法
    秩序之情形，仍應由檢察官給予受刑人陳述意見之機會後，
    再依據相關法令規定，為合宜之指揮執行，併此敘明。
據上論斷，依刑事訴訟法第486條，裁定如主文。
中　　華　　民　　國　　110 　年　　10　　月　　22　　日
            刑事第六庭　  審判長法　官　唐  光  義
                                法　官　鍾  貴  堯
                                法　官　劉  柏  駿
以上正本證明與原本無異。
如不服本裁定，得於收受送達後五日內向本院提出抗告書狀（須
附繕本）。因疫情而遲誤不變期間，得向法院聲請回復原狀。

                                書記官  林  巧  玲

中　　華　　民　　國　　110 　年　　10　　月　　25　　日